臺灣高等法院民事判決　　　　　　93年度重上更(一)字第72號
上　訴　人　Ｄ○○（即辰○○之承受訴訟人）
　　　　　　Ａ○○（即辰○○之承受訴訟人）
　　　　　　Ｊ○○○（即辰○○之承受訴訟人）
　　　　　　地　○（即辰○○之承受訴訟人）
　　　　　　酉○○（即辰○○之承受訴訟人）
　　　　　　Ｃ○○
　　　　　　子○○
　　　　　　丁○○（即庚○○之承受訴訟人）
　　　　　　己○○（即庚○○之承受訴訟人）
　　　　　　丙○○（即庚○○之承受訴訟人）
　　　　　　癸○○（即庚○○之承受訴訟人）
　　　　　　壬○○（即庚○○之承受訴訟人）
　　　　　　黃○○
　　　　　　寅○○○
　　　　　　戊○○
　　　　　　丑○○
　　　　　　辛○○
　　　　　　乙○○（即卯○之承受訴訟人）
　　　　　　巳○○（即卯○之承受訴訟人）
　　　　　　宇○○（即卯○之承受訴訟人）
　　　　　　Ｇ○○（即卯○之承受訴訟人）
　　　　　　天○○
　　　　　　Ｉ○○
　　　　　　Ｈ○○（即玄○○之承受訴訟人）
　　　　　　宙○○（即玄○○之承受訴訟人）
　　　　　　戌○○（即玄○○之承受訴訟人）
　　　　　　Ｂ○○
　　　　　　Ｅ○○（即亥○○之承受訴訟人）
　　　　　　Ｆ○○（即亥○○之承受訴訟人）
　　　　　　未○○（即亥○○之承受訴訟人）
　　　　　　申○○（即亥○○之承受訴訟人）
　　　　　　午○○（即亥○○之承受訴訟人）
共　　　同
訴訟代理人　陳彥希律師
複 代理 人　董浩雲律師
被 上訴 人　國防部軍備局
　　　　　　（即國防部聯合後勤司令部之承受訴訟人）
法定代理人　甲○○
訴訟代理人　李志澄律師
複 代理 人　林美伶律師
上列當事人間請求返還不當得利事件，上訴人對於中華民國90年
7月2日臺灣士林地方法院89年度重訴字第75號第一審判決提起上
訴，經判決後，由最高法院發回更審，本院於96年8月7日言詞辯
論終結，判決如下：
    主      文
原判決關於駁回上訴人Ｃ○○、子○○、黃○○、寅○○○、戊
○○、丑○○、辛○○、天○○、Ｉ○○、Ｂ○○後開第二項之
訴部分及該部分假執行之聲請，暨訴訟費用之裁判均廢棄。
被上訴人應給付上訴人Ｃ○○、子○○、黃○○、寅○○○、戊
○○、丑○○、辛○○、天○○、Ｉ○○、Ｂ○○如附表一所示
金額及利息。
被上訴人應給付上訴人Ｄ○○、Ａ○○、Ｊ○○○、地○、酉○
○、丁○○、己○○、丙○○、癸○○、壬○○、乙○○、巳○
○、宇○○、Ｇ○○、Ｈ○○、宙○○、戌○○、Ｅ○○、Ｆ○
○、未○○、申○○、午○○如附表一所示金額及利息。
第一、二審訴訟費用由被上訴人負擔。
    事實及理由
一、程序方面：
(一)、本件上訴人辰○○已於民國(下同)93年3月2日死亡，其配偶
    Ｄ○○及子女Ａ○○，Ｊ○○○、地○、酉○○為其繼承人
    ；又上訴人庚○○已於92年4月2日死亡，其配偶丁○○及子
    女己○○、丙○○、癸○○、壬○○為其繼承人；又上訴人
    卯○已於95年6月1日死亡，其子女乙○○、巳○○、宇○○
    及Ｇ○○為其繼承人；又上訴人玄○○已於92年11月22日死
    亡，其子女Ｈ○○、宙○○及戌○○為其繼承人；又上訴人
    亥○○已於91年7月12日死亡，其子女Ｅ○○、Ｆ○○、未
    ○○、申○○及午○○為其繼承人，有戶籍謄本及繼承系統
    表可證 (見本院重上更(一)字卷一108至133、138至165頁；本
    院重上更(一)字卷二239至247頁)，茲據彼等具狀聲明承受訴
    訟，自無不合。又被上訴人國防部聯合後勤司令部已於93年
    3 月17日移編至國防部軍備局，其法定代理人盧林賜亦於95
    年4月1日變更為甲○○，有國防部93年3月17日及95年3月27
    日令可稽（見本院重上更(一)字卷一44至49頁；重上更(二)字卷
    二167至169頁），茲據其具狀聲明承受訴訟，亦無不合。
(二)、上訴人Ｄ○○、Ａ○○、Ｊ○○○、地○、酉○○之被繼承
    人辰○○；上訴人丁○○、己○○、丙○○、癸○○、壬○
    ○之被繼承人庚○○；上訴人乙○○、巳○○、宇○○、Ｇ
    ○○之被繼承人卯○；上訴人Ｈ○○、宙○○、戌○○之被
    繼承人玄○○；上訴人Ｅ○○、Ｆ○○、未○○、申○○、
    午○○之被繼承人亥○○於起訴時，原係請求被上訴人給付
    彼等如附表二所示金額及利息，嗣經上訴人Ｄ○○、Ａ○○
    、Ｊ○○○、地○、酉○○、丁○○、己○○、丙○○、癸
    ○○、壬○○、乙○○、巳○○、宇○○、Ｇ○○、Ｈ○○
    、宙○○、戌○○、Ｅ○○、Ｆ○○、未○○、申○○、午
    ○○ (下稱Ｄ○○等22人)聲明承受訴訟後，變更聲明為請
    求被上訴人給付彼等如附表一所示金額及利息，經核其請求
    之基礎事實既屬同一，依民事訴訟法第446條第1項、第255
    條第1項第2款規定，應予准許；又上訴人Ｃ○○、子○○、
    黃○○、寅○○○、戊○○、丑○○、辛○○、天○○、Ｉ
    ○○、Ｂ○○ (下稱上訴人Ｃ○○等10人)於起訴時，原係
    請求被上訴人給付彼等如附表二所示金額及利息，嗣於本院
    訴訟程序進行中之96年4月10日具狀擴張或減縮請求被上訴
    人給付彼等如附表一所示金額及利息 (見本院重上更(一)字卷
    三237頁)，經核與民事訴訟法第446條第1項、第255條第1項
    第3款規定相符，亦應准許。
(三)、系爭土地之原所有權人楊有財 (已於71年3月18日死亡─見
    原審卷179頁)之子楊忠宏於85年2月24日死亡後，其繼承人
    計有上訴人Ｂ○○及訴外人楊雅夙、楊雅雯共3人 (見原審
    卷183、184頁)，而訴外人楊雅夙、楊雅雯已將本件訴訟對
    被上訴人之不當得利請求權讓與上訴人Ｂ○○，有確認書可
    證(見本院重上更(一)字卷二241頁；卷三273至276頁)，是上
    訴人Ｂ○○之起訴自屬適法。又系爭土地之原所有權人楊添
    丁於33年7月28日死亡，遺有配偶楊鄭幼及長男亥○○─見
    原審卷200、201頁)，依據法務部編印之台灣民事習慣調查
    報告所載：「寡妻，夫死而無子時，得繼承亡夫之遺產」
    (79年6月6版，第384頁─見本院重上更(一)字卷二206頁)，楊
    添丁之配偶楊鄭幼對楊添丁之遺產並無繼承權，是訴外人楊
    鄭幼未一同起訴，並不生當事人不適格之問題。合先敘明。
二、上訴人聲明求為判決：(一)原判決關於駁回上訴人Ｃ○○等
    10人後開第(二)項之訴部分廢棄。(二)被上訴人應給付上訴人Ｃ
    ○○等10人如附表一所示金額及利息。(三)被上訴人應給付上
    訴人Ｄ○○等22人如附表一所示金額及利息。
    被上訴人聲明求為判決：上訴人Ｃ○○等10人之上訴及上訴
    人Ｄ○○等22人變更之訴均駁回。
三、上訴人主張：坐落台北巿南港區○○段○○段196、94、87、
    79地號土地（重測前地號依序為台北市南港區○○○○段
    316、310-9、322、321地號，下稱系爭土地），原係伊等之
    被繼承人楊建發、林有義、楊有財及楊添丁（下稱楊建發等
    4人）所共有，詎國防部陸軍總司令部 (下稱陸總部)竟於39
    年間，未經楊建發等4人同意，且未給付任何對價或補償，
    即無權占有系爭土地，並於62年間以買賣為原因，將系爭土
    地移轉登記為中華民國所有，並指定陸總部為系爭土地之管
    理機關，嗣於70年間再交由被上訴人之前身國防部聯合後勤
    司令部（下稱聯勤總部)在系爭土地上建築房屋使用迄今等
    情，爰本於不當得利及繼承之法則，求為命被上訴人給付如
    附表一所示金額及利息之判決 (上訴人Ｃ○○等10人及上訴
    人Ｄ○○等22人之被繼承人辰○○、庚○○、卯○、玄○○
    、亥○○於起訴時，原併將陸總部及財政部國有財產局列為
    共同被告，經原審判決上訴人Ｃ○○等10人及上訴人Ｄ○○
    等22人之被繼承人辰○○、庚○○、卯○、玄○○、亥○○
    敗訴後，彼等聲明不服，提起上訴，嗣於本院更審中之95年
    8 月15日言詞辯論期日，上訴人以言詞撤回對陸總部及財政
    部國有財產局之上訴而告確定)。
    被上訴人則以：依土地登記簿謄本之記載，系爭土地係於39
    年10月24日為陸總部收購，而於61、62年間移轉登記為中華
    民國所有，衡之常情，當時必已檢附相關文件並依相關法令
    審核，否則地政機關絕不可能同意辦理；又上訴人Ｅ○○、
    Ｆ○○、未○○、申○○、午○○之被繼承人亥○○之父楊
    添丁已於33年間死亡，而系爭土地卻於36年7月1日始登記為
    楊添丁與他人所共有，則亥○○之父楊添丁與登記簿上之共
    有人之一楊添丁是否為同一人，即屬可疑，退步而言，如亥
    ○○之父楊添丁確為系爭土地之共有人，則楊添丁之繼承人
    亦非不可能於39年間與政府機關就系爭土地成立買賣契約並
    據以辦理移轉登記；又系爭土地之共有人之一林有義雖於45
    年間死亡，惟尚不能以此推論其生前未於39年間與政府機關
    就系爭土地成立買賣契約，況土地登記簿為公文書，依法推
    定為真正，雖地政機關因已逾保存時效而銷燬相關文件，惟
    上訴人如主張有無效原因或其登載為虛偽，即應負舉證責任
    ；又依行政院訂頒之「軍事機關部隊歷年價購土地辦理土地
    登記補救辦法」 (下稱軍購土地登記補救辦法)第4條及「軍
    事機關歷年價購、徵收、撥用土地辦理登記簡化規定」 (下
    稱軍購土地登記簡化規定)第12條規定，均設有處理購買「
    未辦竣繼承登記土地」之明文，顯見尚未辦理繼承登記之土
    地，並非無從買賣，且上開規定僅係簡化辦理登記流程而已
    ，並未逾越民法規定，故仍需檢附有關文件，尚非僅依行政
    機關之片面意思即可辦理過戶，且土地果真有登記錯誤之情
    形，何以上訴人之被繼承人於當時均未依軍購土地登記簡化
    規定第29條規定異議或起訴請求，而於事隔30多年後始為
    本件請求，顯非合理；又聯勤總部歷年徵 (收)購之土地，
    早在49年12月26日即已將相關資料附件函送台北縣汐止地政
    事務所辦理，只是因承辦人死亡，登記卷宗下落不明而已，
    並非附件資料並不存在；又系爭土地為中華民國所有，被上
    訴人僅係中華民國之占有輔助人，並無不當得利可言；又系
    爭土地早在61、62年間已合法完成登記，上訴人卻於事隔數
    十年後，待所有相關處理文件均已逾保存期限銷燬後，始為
    本件請求，其顯有長時間不行使權利之事實，並足使伊確信
    所取得之系爭土地所有權為合法有效，應有權利失效原則之
    適用；又縱認被上訴人占有使用系爭土地構成不當得利，上
    訴人依公告地價10%計算不當得利，並非合法，應依申報地
    價計算，且10%亦屬過高；又上訴人稱楊添丁之配偶楊鄭幼
    依當時法制無繼承權，而楊有財之長子楊忠宏之遺產，應由
    Ｂ○○單獨繼承，均與民法規定不符，故上訴人之當事人適
    格顯有欠缺云云，資為抗辯。
四、經查系爭土地原為楊建發、林有義、楊有財及楊添丁所共有
    ，彼等之應有部分各為1/4，並於36年7月1日辦妥土地總登
    記，而楊添丁、林有義先後於33年7月29日、45年5月2日死
    亡，系爭土地則以39年間收購為原因，於62年間移轉登記予
    中華民國所有，並由陸總部為管理機關，嗣再移由被上訴人
    之前身聯勤總部為管理機關，在系爭土地上建築房屋使用迄
    今，又楊建發及楊有財亦分別於71年11月20日、71年3月18
    日死亡，上訴人分別為楊建發等4人之繼承人之事實，為被
    上訴人所不爭執，並有土地登記簿謄本、土地謄本、戶籍謄
    本及繼承系統表可證 (見原審卷17至54頁；本院重上更(一)字
    卷一108至133、138至165頁；卷二239至247頁；卷三143至
    228 、277頁)，自堪認為真實。
五、上訴人主張中華民國未給付任何對價或補償，即無權占有系
    爭土地，並於62年間以買賣為原因，將系爭土地移轉登記為
    中華民國所有，而由被上訴人為系爭土地之管理機關，被上
    訴人應給付伊等相當於租金之不當得利等語。雖為被上訴人
    所否認，並以前揭情詞置辯；惟查：
(一)、系爭土地固係在楊添丁於33年7月29日死亡後之36年7月1日
    始辦妥土地總登記，已如上述，惟內政部曾於65年11月26日
    訂頒「臺灣光復初期誤以死者名義申辨土地總登記處理要點
    」，依該要點第1點第1項、第2項規定：「臺灣光復初期辦
    理土地權利憑證繳驗及換發權利書狀時，以死者名義申報登
    記為所有權人或他項權利人者，其合法繼承人得依照本要點
    申請更正登記」、「前項所謂臺灣光復初期係指民國35年4
    月至民國38年12月底，人民辦理土地權利憑證繳驗之申報期
    間(見本院重上更(一)字卷二21頁)，足見系爭土地於36年間辦
    理土地總登記當時，確有以死者名義辦理登記之情形，而內
    政部於81年3月出版、82年1月增印之「台灣土地登記制度之
    由來與光復初期土地登記之回顧」第5章「台灣光復初期之
    土地總登記」．第2節第5目「無人申報土地之處理」亦記載
    ：「台灣省辦理土地權利憑證繳驗及換發書狀，因時值光復
    未久，不少人民於戰時遠適他鄉，或為日軍徵調服役，尚未
    返鄉，縱係在鄉人民，亦或因宣導不足，對於繳驗憑證換發
    書狀之意義未明，而承辦之工作人員對於法令之規定亦有認
    識不夠者，致各縣巿於辦理時發生下列各項問題：，三原不
    動產登記簿所載土地權利人業已死亡，仍以死者名義申報者
    （見該書251至252頁），是上訴人所為系爭土地可能係由其
    他共有人或楊添丁之繼承人代為申辦系爭土地總登記之主張
    ，尚非無憑，應屬可取。
(二)、按因繼承而於登記前已取得不動產物權者，非經登記，不得
    處分其物權；又不動產物權之移轉或設定，應以書面為之，
    民法第759條、第760條分別定有明文；又35年4月29日修正
    公布之土地法第73條第1項規定：「土地權利變更登記，應
    由所有權人聲請，如係他項權利，應由權利人及義務人共同
    聲請之」；又同年10月2日公布施行之土地登記規則第17條
    、第23條、第33條亦分別規定：「登記應由權利人及義務人
    共同聲請之，權利人如因特殊情形，不能覓致義務人共同聲
    請登記時，得由權利人陳明理由，填具保證書，呈請單獨聲
    請登記，但土地增值稅應由權利人代納之」、「官署或法定
    自治機關自為權利人，而為土地權利之登記時，應取得義務
    人之承諾書或他項證據，囑託地政機關登記之」、「聲請登
    記人為權利人或義務人之繼承人時，除提出證明文件外，並
    應取得其親屬之保證書」。查系爭土地係於62年5月9日移轉
    登記予中華民國所有，其收件日期為62年3月12日，登記原
    因為「收購」，原因發生日期則分別載為39年10月24日或26
    日，有土地登記簿謄本可證 (見本院重上更(一)字卷三143至
    228頁)，而系爭土地之原所有權人楊添丁，確係亥○○之父
    (依亥○○之戶籍謄本所載，亥○○為楊添丁之子，並為楊
    建發之姪；另依楊添丁與楊建發之日據時期戶籍謄本所載，
    彼等之父母均為楊大英及楊葉氏領─見原審卷198至201頁)
    ，早在33年間死亡，是系爭土地之前管理機關陸總部顯無可
    能向楊添丁購買其就系爭土地所享有之所有權應有部分；又
    系爭土地之原所有權人林有義亦早在45年間即已死亡，則陸
    總部亦無可能與林有義本人共同辦理所有權移轉登記，況楊
    添丁及林有義就系爭土地所享有之所有權應有部分，既已由
    彼等之繼承人因繼承而當然取得所有權，則在彼等之繼承人
    未辦畢繼承登記之情形下，陸總部又何以得於62年間以收購
    為原因，將系爭土地自已死亡之楊添丁及林有義名下，直接
    移轉登記予中華民國所有，此均有違上開辦理土地權利移轉
    登記之規定。
(三)、次查陸總部所轄負責價購及徵收私有土地之陸軍第一營產管
    理所曾於62年1月24日以 (62)施峙第223號函，要求台北市
    松山地政事務所將含系爭土地 (重測前地號為台北市南港區
    ○○○○段328-1、330、331、333地號，後均併入重測前系
    爭316地號─見本院重上更(一)字卷三42頁)在內之90筆土地之
    原土地所有權狀公告作廢，並補發所有權狀，其說明略以：
    「查聯勤61兵工廠歷年征 (收)購之土地.... 大部已完成產
    權轉移登記，其中尚有東新庄子段.... 等90筆土地因承辦
    人死亡，登記案卷下落不明，有損國有權益，請依法公告作
    廢，並補發土地所有權狀，以維權益 (隨函附送未完成登記
    土地清冊乙份...) 」 (見本院重上更(一)字卷二149至155頁)
    ，是依上開函文所示時間及內容，足證系爭土地之其中重測
    前地號為台北市南港區○○○○段328-1、330、331、333
    地號土地，於62年間移轉登記為中華民國所有，所憑藉之收
    購證明文件，僅係上開函文，並無其他文件，經核已與上開
    民法、土地法及土地登記規則之規定不符。又系爭土地於62
    年間辦理移轉登記之相關文件，雖因逾地政機關之保存年限
    而銷燬，有台北市松山地政事務所90年11月1日函可稽 (見
    本院重上字卷72、73頁)，惟經核上開4筆地號土地之土地登
    記謄本所載移轉登記予中華民國之登記時間、收件日期，登
    記原因及原因發生日期等項，均與系爭土地之其餘地號土地
    相同 (見本院重上更(一)字卷三143至228頁)，則除上開4筆地
    號土地外，系爭土地之其餘地號土地於62年間辦理所有權移
    轉登記予中華民國時，究否曾提出其他收購之證明文件，頗
    值可疑。
(四)、被上訴人雖抗辯：軍購土地登記補救辦法第4條及軍購土地
    登記簡化規定第12條規定，均設有處理購買未辦竣繼承登記
    土地之明文，顯見尚未辦理繼承登記之土地，並非無從買賣
    云云。惟查，軍購土地登記補救辦法第4條固明定：「軍事
    機關部隊已協議購買之尚未辦竣繼承登記之土地，應繳驗
    其繼承人所立具之買賣契約，由地政機關通知其繼承人補辦
    繼承登記，繼承人逾期不補辦，亦不提出異議者，地政機關
    可憑軍事機關之囑託即將該項土地移轉為國有」 (見本院重
    上更(一)字卷二126頁)，惟查上開規定已於61年9月27日經行
    政院廢止，並同時頒布軍購土地登記簡化規定，其第12條規
    定：「經價購尚未辦竣繼承登記之土地，由軍事機關檢附其
    合法繼承人所立具之買賣契約或領款收據或交業憑證，囑託
    地政機關為國有土地之登記」 (見本院重上更(一)字卷二45頁
    ) ，是依上開規定，軍事機關在辦理系爭土地之所有權移轉
    登記時，仍應繳驗楊建發等4人或彼等之繼承人所立具之買
    賣契約、領款收據或交業憑證，始符合系爭土地辦理移轉登
    記之要件，足見上開軍購土地登記簡化規定，僅係將登記流
    程予以簡化之便宜措施，並未逾越民法或土地法之規定，故
    仍要求檢附相關權利移轉證明文件以憑辦理。而被上訴人始
    終不能提出中華民國收購系爭土地之證明文件，自無上開規
    定之適用，尚難僅憑已登記之事實，而反面推認該登記係適
    用上開規定所致。是上開規定顯不能據為認定被上訴人曾有
    收購系爭土地之事實，故台北市松山地政事務所95年2月20
    日覆函以系爭土地既已於62年間向地政機關申請移轉登記，
    而推論該移轉登記係依據上開軍購土地登記簡化規定及土地
    登記規則第23條規定辦理 (見本院重上更(一)字卷二70頁)，
    自不足取。
(五)、復按土地法第43條所謂登記有絕對效力，係為保護因信賴登
    記取得土地權利之第三人而設，故登記原因無效或得撤銷時
    ，在第三人未取得土地權利前，真正權利人對於登記名義人
    自仍得主張其所有權之權利 (最高法院33年上字第678號、
    33年上字第498號、33年上字第5909號判例及40年台上字第
    1892號判例參照)。系爭土地原為楊建發等4人所共有，卻於
    62年間移轉登記為中華民國所有，並由被上訴人為管理機關
    ，而被上訴人既不能舉證證明系爭土地確有移轉登記為中華
    民國所有之登記原因存在，已如上述，且系爭土地又迄未移
    轉由第三人取得，是依上開說明，依法應不生物權移轉之效
    力，從而，上訴人自得本於因繼承而成為系爭土地所有權人
    之地位，對被上訴人主張所有權之權利。另按無法律上之原
    因而受利益，致他人受損害者，應返還其利益，民法第179
    條前段定有明文，被上訴人既係系爭土地之實際占有人，且
    其占有使用系爭土地並無法律上之原因，因而致上訴人受有
    無法占有使用系爭土地之損害，則上訴人Ｃ○○等10人及上
    訴人Ｄ○○等22人之被繼承人辰○○、庚○○、卯○、玄○
    ○、亥○○於89年2月9日起訴請求被上訴人給付5年內之自
    86年2月1日起至87年1月31日止，占有使用系爭土地之不當
    得利，自屬有據。又時效制度原即寓有權利失效之意涵，以
    兼及法秩序安定性之維護，因此，上訴人請求被上訴人給付
    系爭土地相當於租金之不當得利，已受有民法第126條所定5
    年短期時效之限制(最高法院49年台上字第1730號判例參照)
    ，自無再適用權利失效原則之餘地。
(六)、再按城市地方房屋之租金，以不超過土地及其建築物申報總
    價年息10%為限，此並於租用基地建築房屋準用之；又上開
    所謂土地價額，係指土地所有權人依土地法所申報之地價，
    倘土地所有權人未申報地價者，則以公告地價之80%為其申
    報地價，土地法第97條第1項、第105條、第148條及土地法
    施行法第25條前段及平均地權條例第16條前段分別定有明文
    。查系爭土地係位於衛生署疾病管制局後方山區，被上訴人
    生產製造中心202廠之營區範圍內，因上開202廠係生產製造
    軍需及槍砲之處所，故地處山坳，系爭94地號土地為山坡地
    ，上披植林木，無建物，系爭196、87地號土地則為軍事機
    關所建造之廠房、行政大樓等建築物所在地，鄰近捷運局南
    港機廠，距捷運昆陽站約15分鐘路程，附近商業活動並非活
    絡等情，為兩造所不爭執 (見本院重上更(一)字卷二229、237
    頁背面；卷三286頁)，並經原審會同台北市松山地政事務所
    測量人員至現場勘測屬實，有勘驗筆錄及台北市松山地政事
    務所89年9月25日函可稽 (見原審卷144、145、232頁)，爰
    斟酌上開一切情狀後，認應按系爭土地之申報地價即公告地
    價80%之年息5%計算占用系爭土地之不當得利為適當。
(六)、又上訴人所共有之系爭196、94、87、79地號土地面積，依
    序分別為5萬9,827平方公尺、8,079平方公尺、5,213平方公
    尺、6,398平方公尺，有台北市松山地政事務所96年1月15日
    覆函暨該函所檢附土地登記謄本可證 (見本院重上更(一)字卷
    三141至228頁)，而以上開地號土地於85、86年間之公告地
    價80% (見本院重上更(一)字卷三265至268頁)之年息5%計算，
    其相當於租金之利益共計2,416萬3,054元 (計算式詳如附表
    三所示，元以下四捨五入)，是上訴人僅就上開金額之其中
    1,000萬元先為部分請求，併請求被上訴人按彼等應繼分之
    比例 (見本院重上更(一)字卷三243至246頁)，分別給付彼等
    如附表一所示金額及自起訴狀繕本送達之翌日即89年3月10
    日 (見原審卷63頁)起，均至清償日止，按年息5%計算之遲
    延利息，即屬有據。
六、綜上所述，上訴人本於不當得利及繼承之法則，請求被上訴
    人應給付上訴人Ｃ○○等10人如附表一所示金額及利息，及
    在本院本次更審中變更請求被上訴人應給付上訴人Ｄ○○等
    22人如附表一所示金額及利息，均屬應予准許。從而，原審
    就上開應予准許之其中應給付上訴人Ｃ○○等10人如附表一
    所示金額及利息部分，所為上訴人Ｃ○○等10人敗訴之判決
    ，尚有未洽，上訴人Ｃ○○等10人之上訴論旨指摘原判決此
    部分不當，求予廢棄改判，為有理由。
七、至兩造其餘之攻擊或防禦方法及未經援用之證據，經本院斟
    酌後，認為均不足以影響本判決之結果，自無逐一詳予論駁
    之必要，併此敘明。
八、據上論結，本件上訴人Ｃ○○等10人之上訴及上訴人Ｄ○○
    等22人變更之訴均為有理由，依民事訴訟法第450條、第78
    條，判決如主文。
中　　華　　民　　國　　96　　年　　8　　月　　28　　日
                    民事第六庭
                        審判長法  官  林鄉城
                              法  官  梁玉芬
                              法  官  許紋華
正本係照原本作成。
如不服本判決，應於收受送達後20日內向本院提出上訴書狀，其
未表明上訴理由者，應於提出上訴後20日內向本院補提理由書狀
（均須按他造當事人之人數附繕本）上訴時應提出委任律師或具
有律師資格之人之委任狀；委任有律師資格者，另應附具律師資
格證書及釋明委任人與受任人有民事訴訟法第466條之1第1項但
書或第2項（詳附註）所定關係之釋明文書影本。
中　　華　　民　　國　　96　　年　　8 　　月　　29　　日
　　　　　　　　　　　　　　　書記官  潘大鵬
附註：
民事訴訟法第466條之1（第1項、第2項）：
對於第二審判決上訴，上訴人應委任律師為訴訟代理人。但上訴
人或其他法定代理人具有律師資格者，不在此限。
上訴人之配偶、三親等內之血親、二親等內之姻親，或上訴人為
法人、中央或地方機關時，其所屬專任人員具有律師資格並經法
院認為適當者，亦得為第三審訴訟代理人。
